臺灣彰化地方法院民事判決
109年度訴字第1322號
原      告  郭成聰  
訴訟代理人  蕭博仁律師
            簡詩展律師
被      告①王人玉  

訴訟代理人  郭宜達  
            郭佐知  
            楊祖行  
被      告②郭彥隆  
          ③郭勝雄  
上  一  人
訴訟代理人  郭安婷  
被      告④郭惠美  

上列當事人間請求分割共有物事件，本院於民國111年7月13日言
詞辯論終結，判決如下：
    主      文
兩造共有坐落彰化縣○○鎮○○段00地號、面積72.09平方公尺土地
及同段94地號、面積79.32平方公尺土地，合併分割為如附圖一
即彰化縣鹿港地政事務所民國111年6月22日土地複丈成果圖甲案
（收件日期文號：111年6月13日鹿土測字第838號）所示：編號
甲部分、面積65.61平方公尺，由被告郭彥隆取得；編號乙部分
、面積65.61平方公尺，由原告取得；編號丙部分、面積20.19平
方公尺，由被告王人玉、郭勝雄共同取得，按應有部分王人玉2/
3、郭勝雄1/3之比例維持共有。並依附表所示之金額相互補償。
訴訟費用由被告王人玉負擔1/15，由被告郭彥隆負擔13/30，由
被告郭勝雄、郭惠美各負擔1/30，餘由原告負擔。
    事實及理由
一、程序事項
　⒈被告郭勝雄就本件2筆共有土地之應有部分各1/30，於訴訟中
    經本院民事執行處查封拍賣結果，均由被告王人玉於民國11
    0年3月24日得標買受，並於同年7月30日由本院發給不動產
    權利移轉證書，有王人玉所提不動產權利移轉證書及土地所
    有權狀影本為證（本院卷第195-199頁）。依民事訴訟法第2
    54條第1項規定，於訴訟無影響。被告王人玉並未依法聲請
    承當訴訟，其謂郭勝雄在程序上已非適格當事人，尚有誤會
    。
　⒉被告郭彥隆、郭勝雄經合法通知，未於言詞辯論期日或最後
    言詞辯論期日到場，核均無民事訴訟法第386條各款所列事
    由，爰准原告之聲請，由其一造辯論而為判決。
二、原告主張：坐落彰化縣○○鎮○○段00地號、面積72.09平方公
    尺土地及同段94地號、面積79.32平方公尺土地（以下合稱
    系爭土地），均為兩造所共有，其應有部分，原告與被告郭
    彥隆均為13/30，被告王人玉1/15，被告郭勝雄、郭惠美均
    為1/30。系爭土地並無因使用目的不能分割之情事，各共有
    人間亦無訂有不分割之期限，惟無法協議為分割，爰依民法
    第823條、第824條規定，訴請依附圖一即彰化縣鹿港地政事
    務所（下稱鹿港地政所）111年6月22日土地複丈成果圖甲案
    （下稱甲案）合併分割及按不動產估價師鑑價結果互為補償
    等語。
三、被告抗辯
　⒈王人玉陳稱：系爭土地溯自日治時期起，即為伊之配偶郭天
    賜家族設籍居住之處所，使用系爭土地迄今逾80年有餘，現
    仍由共有人家族分管特定區域，其中門牌號碼彰化縣鹿港鎮
    美市街00號房屋（即附圖三現況圖編號Ｄ之鐵皮建物）為伊
    所有。另伊於訴訟中業以新台幣（下同）17萬6000元、19萬
    2000元拍定買受取得郭勝雄之全部應有部分，郭勝雄在程序
    上已非適格當事人。而原告與被告郭成彥所有之美市街00○0
    0號房屋主體結構坐落93地號土地，伊所有25號房屋則自始
    建築於94地號土地上，故請依附圖二即鹿港地政所111年6月
    22日土地複丈成果圖乙案為分割，並由伊按前開拍定價格補
    償其他共有人。本院囑託不動產估價師鑑定之補償金額，較
    法院拍賣郭勝雄持分之第1次拍賣流標價格差距約1倍，伊是
    第2拍才取得，其鑑定金額過高等語。
　⒉郭惠美陳稱：希望以市價變價分割，售價要高於王人玉拍賣
    取得郭勝雄持分的價格。對於鑑定結果伊受補償金額89萬多
    元沒有意見等詞。
　⒊郭勝雄未於最後言詞辯論期日到場，據其先前辯論略以：伊
    有意願將整筆土地買下，該土地對伊有很大意義等語。
　⒋郭彥隆未於言詞辯論期日到場，亦未提出書狀作何聲明或陳
    述。
四、原告主張系爭土地均為兩造共有，各共有人之應有部分，原
    告與郭彥隆均為13/30，王人玉為1/15，郭勝雄、郭惠美均
    為1/30；系爭土地並無因使用目的不能分割之情事，共有人
    間亦無不分割期限的約定，惟無法協議為分割之事實，有所
    提土地登記謄本及地籍圖謄本為證，到場被告對此亦無爭執
    ，堪信為真實。茲兩造既無法協議為分割，原告訴請裁判分
    割，依民法第823條第1項、第824條規定，即屬有據。
五、系爭土地南北相毗連，都市計畫使用分區均為鹿港福興都市
    計畫、商業區（使用分區證明書見估價報告書）；東側臨道
    路（美市街），西側鄰巷道；由北往南有原告與郭彥隆共有
    之美市街00○00號2層樓房屋，郭勝雄、郭惠美共有之磚造老
    舊建物（現已無人居住使用），及王人玉所有鐵皮建物（美
    市街00號，現作「狗一工作室」使用）坐落其上等事實，有
    地籍圖及王人玉所提照片可參，並經本院囑託鹿港地政所派
    員會同勘測屬實，分別製有勘驗筆錄及附圖三之複丈成果圖
    可參，到場兩造亦無爭執，堪認定屬實。
六、分割方法部分，原告主張依附圖一甲案合併分割，王人玉主
    張依附圖二乙案合併分割，郭惠美則陳稱變價分割或受金錢
    補償。查系爭土地總面積為151.41平方公尺，原告與郭彥隆
    為兄弟，持分面積各65.61平方公尺，且有共有之2層樓房屋
    坐落其上；王人玉亦有鐵皮建物，系爭土地以原物為分配，
    並無顯有困難的情形，自不宜變價分割，而應採原物為分割
    。原告主張之甲案，將原告、郭彥隆之應有部分割足，可以
    保留渠二人共有之樓房，其餘20.19平方公尺則分歸王人玉
    、郭勝雄按原應有部分之比例共有（郭勝雄持分已拍賣移轉
    予王人玉，實質上全部由王人玉取得），郭惠美則受金錢補
    償。王人玉主張之乙案，原告與郭彥隆各分得60.25平方公
    尺（均減少分配5.36平方公尺），其餘30.91平方公尺由王
    人玉單獨取得，以保留其所有美市街00號鐵皮建物，原告、
    郭彥隆及郭惠美不足或未受分配部分以金錢補償。比較甲案
    、乙案，兩案就原告與郭彥隆共有之美市街00○00號房屋均
    能予保留，甲案王人玉所有之25號建物則須部分拆除。查王
    人玉連同買受郭勝雄持分後，其合計應有部分3/30、面積僅
    15.14平方公尺，而其所有之25號鐵皮建物占地面積達 30.9
    2平方公尺，相差約1倍。然該鐵皮建物是違章建物，且部分
    拆除無顯著困難，並無完全保留之必要，且王人玉持分甚少
    ，竟分得較其持分面積加倍之土地，而原告與郭彥隆之應有
    部分各13/30，就郭惠美未受原物分配之部分，不僅未能同
    蒙其利，反而各減少分配5.36平方公尺，厚此薄彼，顯有欠
    公平。至王人玉之婆家祖先久居於此，非屬得受分配加倍土
    地之理由。故兩方案相比較，以甲案較符合各共有人間利益
    之均衡與公平。本院審酌系爭土地之性質、使用情形、經濟
    效用暨兩造之意願及利益之均衡等情，認為應採甲案為分割
    。
七、另以原物為分配時，如共有人中有未受分配，或不能按其應
    有部分受分配者，得以金錢補償之，民法第824條第3項定有
    明文。系爭土地依附圖一甲案分配結果，郭惠美未受分配，
    各共有人分配取得部分之形狀、面積、價值因臨路或地形等
    條件不同，致較其應有部分價值有所差異，就未受分配或不
    能按其應有部分受分配者，當以金錢相互補償。經本院囑託
    鼎諭不動產估價師事務所賴永城估價師鑑定結果，依甲案分
    割後，各共有人相互補償金額如附表所示（鑑定報告將郭勝
    雄之應有部分併入王人玉計算，因王人玉未承當訴訟，本院
    已將兩人應付補償金額分別列出），有該事務所111年6月2
    日鼎（法）0000000-0號函檢送之不動產估價報告書(外放)
    可稽。該估價報告，係不動產估價師勘估標的使用現狀、不
    動產型態、所在區位不動產市場特定等項，依不動產估價技
    術規則等現行法規範及不動產估價理論，並經產權分析、資
    料蒐集分析暨運用不動產估價方法邏輯推理、計算檢驗等各
    估價方法所得價格而得，此觀該估價報告記載之內容即明，
    自屬客觀專業而可採。王人玉雖謂其估價結果與郭勝雄之應
    有部分，經執行法院囑託鑑價後之第1次拍賣流標之底價相
    差約1倍，鑑定價格過高云云。惟執行法院之估價鑑定，為
    降低當事人執行成本，不動產估價實務上大都採用收費較低
    的簡易估價方式，其鑑價結果與民事法院辦理分割共有物囑
    託分割方案相互補償之所採嚴格的鑑價基礎明顯不同，而且
    分割後共有人單獨取得分得部分之所有權，兩者難以等同並
    論。況郭勝雄之應有部分1/30，換算面積合計僅有5.05平方
    公尺，還有共有人之建物坐落其上，不點交，共有人有優先
    購買權等因素，第1次拍賣流標，非必能反應其真實市價。
    王人玉抗辯前開鑑定相互補償價格過高，尚難採取。是本院
    審酌系爭土地之性質、使用情形、經濟效用暨兩造之意願及
    利益之均衡等情，認為以附圖一甲案之方法，原物分割，並
    按附表所示相互補償，堪稱允當。爰判決分割如主文第1項
    。
八、本件為請求共有物分割事件，如由敗訴之被告負擔全部訴訟
    費用，顯失公平，併依民事訴訟法第80條之1規定，酌量情
    形命勝訴之原告負擔訴訟費用之一部。又本件事證已臻明確
    ，兩造其餘攻擊防禦方法及舉證，經審酌於判決結果均不生
    影響，不予贅詞論列。
據上論結，原告之訴為有理由，依民事訴訟法第385條第1項前段
、第78條、第85條第1項前段、第80條之1，判決如主文。
中　　華　　民　　國　　111 　年　　7 　　月　　27　　日
                          民事第一庭
                              法　官　陳瑞水
以上正本係照原本作成。
如對判決上訴，應於判決送達後20日內向本院提出上訴狀。如委
任律師提起上訴者，應一併繳納上訴審裁判費。
中　　華　　民　　國　　111 　年　　7 　　月　　27　　日
                              書記官　廖春慧

附表
應付補償人 應給付郭惠美之補償金額（新台幣） 備            註 郭 成 聰  2萬4985元 原告 郭 彥 隆 11萬7160元  王 人 玉 50萬3713元 郭勝雄應有部分1/30，已於110年7月30日移轉予王人玉。 郭 勝 雄 25萬1856元  合    計 89萬7714元